【裁判字號】    97,重上,23
【裁判日期】    970924
【裁判案由】    租佃爭議
【裁判全文】
臺灣高等法院高雄分院民事判決        97年度重上字第23號
上  訴  人  財政部國有財產局台灣南區辦事處
法定代理人  乙○○
訴訟代理人  丙○○
被 上訴 人  甲○○
訴訟代理人  丁○○
上列當事人間請求租佃爭議事件，上訴人對於民國97年2 月1 日
臺灣高雄地方法院96年度重訴字第185 號第一審判決提起上訴，
本院於97年9 月10日言詞辯論終結，判決如下：
    主  文
原判決廢棄。
被上訴人在第一審之訴駁回。
第一、二審訴訟費用由被上訴人負擔。
    事實及理由
一、被上訴人起訴主張：兩造於民國（下同）90年12月14日就上
    訴人所管理坐落高雄縣鳳山市○○段2199地號、面積940 平
    方公尺之國有土地（下稱系爭土地），簽訂國耕租字第21
    029 號國有耕地租賃契約書（下稱系爭租約），租期自91年
    1 月1 日起至100 年12月31日止。系爭土地因列入高雄縣鳳
    山市埤南自辦市地重劃範圍內，重劃後分配於高雄縣鳳山市
    ○○段130 地號內，占鳳翔段0.047908公頃。上訴人以92
    年11月20日勘查結果，認伊在系爭土地上興建鐵皮平房、棚
    架等供工廠使用，而有不自任耕作情事，主張系爭租約無效
    ，惟伊興建上開地上物使用已有10餘年，上訴人於續約時均
    無異議，且地上物於重劃期間均已拆除，經伊申請高雄縣政
    府耕地租佃調解委員會調處結果，雖認應回復原租約，但上
    訴人不予同意，致伊之租賃權益受有侵害之危險。爰求為判
    決確認兩造間就重劃後坐落高雄縣鳳山市○○段130 地號如
    原判決附圖（下稱附圖）所示Ｂ部分土地、面積479.08平方
    公尺，依國耕租字第21029 號國有耕地租賃契約書所定條
    件之租賃關係存在。
二、上訴人則以：伊於92年11月20日派員實地勘查結果，被上訴
    人在承租之系爭土地上，興建有鐵皮平房、棚架等地上物，
    供工廠使用，未自任耕作，建物面積約140 平方公尺，依耕
    地三七五減租條例第16條第1 、2 項規定，系爭租約已屬無
    效等語，資為抗辯。
三、原審判決確認兩造間就重劃後坐落高雄縣鳳山市○○段130
    地號如附圖所示B 部分土地、面積479.08平方公尺土地，依
    國耕租字第21029號國有耕地租賃契約書所定條件之租賃
    關係存在。上訴人不服，提起上訴，聲明求為廢棄原判決，
    駁回被上訴人在第一審之訴。被上訴人則聲明駁回上訴。
四、兩造不爭執事項：
  (一)系爭土地於數十年前即由土地代管機關高雄縣政府放租給被
    上訴人之母李許硯四。嗣系爭土地移還上訴人接管，李許硯
    四於79年10月19日申請換訂租約後，於79年12月15日死亡，
    遂由被上訴人於80年1 月22日向上訴人申請繼承租約，兩造
    簽訂耕地租約，租期自79年12月15日起至84年12月31日止，
    迭經續租換約，於90年12月14日續訂系爭租約，期間自91年
    1 月1 日起至100 年12月31日止（本院卷35、43頁）。
  (二)重劃前高雄縣鳳山市○○段2199地號等12筆土地，重劃後分
    配為鳳翔段130 地號。重劃前埤頂段2199地號土地占重劃前
    取配面積比例為85700/185622，依此計算佔重劃後鳳翔段0.
    047908公頃，即如附圖所示B 部分（一審卷111 、122 、14
    3 頁）。
  (三)系爭鐵皮屋於94年重劃期間已拆除（本院卷35頁）。
  (四)系爭土地因鳳山都市計畫，自90年10月31日起土地使用分區
    變更為「第二種住宅區」，但變更前係屬耕地，前經數次形
    式上續訂租約，然非重新訂立租約，乃原耕地租約之繼續，
    故有耕地三七五減租條例之適用（一審卷124 、127 頁、本
    院卷36頁）。
五、兩造爭點在於：被上訴人是否不自任耕作？本院判斷：
  (一)按耕地三七五減租條例第16條第1 項所謂承租人應自任耕作
    ，係指承租人應以承租之土地供自己從事耕作之用而言。如
    承租人以承租之土地建築房屋居住或供其他非耕作之用者，
    均在不自任耕作之列。又承租人固非不得在承租之土地上建
    築農舍，惟所謂農舍，係指以耕作為目的或為便利耕作所建
    之簡陋房屋，以供堆置農具、肥料或臨時休息之用（最高法
    院96年度台上字第2595號判決意旨）。是所建房屋倘係供工
    廠使用，即與農舍有間。
  (二)查系爭鐵皮屋係被上訴人於86年間所興建，業經被上訴人於
    本院陳明（本院卷43頁），雖被上訴人辯稱該鐵皮屋係農舍
    ，堆放農用耕具之用云云。惟查系爭土地經被上訴人於92年
    11月20日派遣其職員林俊延實地勘查結果，系爭土地上之鐵
    皮屋是作木材工廠，現場丈量該鐵皮屋之面積，大約140 平
    方公尺等情，業經證人林俊延於原審證述明確（一審卷120
    至121 頁），並有林俊延勘查時所製作土地勘查表及拍攝照
    片在卷可稽（一審卷11、12、76、77、78頁），被上訴人亦
    無爭執（一審卷121 頁、本院卷44頁），足堪採信。參以系
    爭土地因列入高雄縣鳳山市埤南自辦市地重劃範圍內，經重
    劃會於93年7 月20日委託大邑不動產估價師事務所評估地上
    物價格後，作成系爭土地地上物拆遷補償評鑑表3 張及地上
    物照片13張，嗣經重劃會與被上訴人就地上物拆遷補償事宜
    達成協議，補償被上訴人新台幣50萬元，由被上訴人領訖等
    情，有被上訴人所不爭執之高雄縣鳳山市埤南自辦市地重劃
    會96年5 月24日96埤南重字第82號函，暨所附系爭土地之地
    上物補償費相關資料影本（地上物查估補償清冊、領款協議
    書、領款收據、照片）在卷可稽（一審卷51至66頁、89頁）
    。依該拆遷補償評鑑表（即系爭土地地上物查估補償清冊）
    所載系爭土地之地上物，除農作物外，並有輕型鋼鐵蓋鐵皮
    廠房、鐵架鐵皮棚架、混凝土地坪、預鑄板牆、木造隔間暨
    雜項物、水泥電桿、水井（含馬達）等，及所附照片顯示系
    爭鐵皮屋及鐵皮棚架均有木板斜靠牆上（一審卷56頁），鐵
    皮屋內置有非供耕作使用之木板、高腳梯及紙箱等物（一審
    卷62頁），益證系爭鐵皮屋顯非供便利耕作而設之房屋，被
    上訴人辯稱該鐵皮屋係農舍，堆放農用耕具之用云云，自不
    足取。是被上訴人將系爭土地之一部分變更耕作之使用目的
    ，改為耕作以外之廠房供木材工廠使用，即屬不自任耕作，
    違反耕地三七五減租條例第16條第1 項規定，構成該條第2
    項所定原訂租約全部無效之原因。
  (三)被上訴人雖主張上訴人每年均會派員勘查系爭土地有無違建
    ，系爭鐵皮屋於90年12月14日兩造續約前已存在，上訴人於
    續約時即知悉且無異議，自不得抗辯伊不自任耕作等語。惟
    上訴人否認每年會派員勘查系爭土地及續約時已知悉鐵皮屋
    存在之事實，並稱伊管理數萬筆土地，均按照書面換約，本
    件續約前伊未派員至現場查看，不知有系爭鐵皮屋存在，嗣
    於92年11月20日因土地重劃而勘查現場時始發現有此地上物
    存在等語。則被上訴人就上訴人於續約時明知有系爭鐵皮屋
    存在之利己事實，依民事訴訟法第277 條之規定，自應負舉
    證責任。然被上訴人未能舉證以實其說，其此部分主張，自
    難採信。
六、綜上所述，兩造之系爭租約於86年間被上訴人興建鐵皮屋而
    有不自任耕作情事時，即全部歸於無效，當然向後失其效力
    ，租賃關係因而消滅。縱兩造間依同耕地三七五減租條例第
    6 條第1 項、第20條規定續訂租約，亦不能使業已無效之原
    訂租約回復其效力（最高法院95年度台上字第1911號判決意
    旨參照），是兩造間自無耕地租賃關係存在。從而，被上訴
    人請求確認兩造間就重劃後坐落高雄縣鳳山市○○段130 地
    號如附圖所示B 部分土地、面積479.08平方公尺，依國耕
    租字第21029 號國有耕地租賃契約書所定條件之租賃關係存
    在，即屬無據，不應准許。原審為上訴人敗訴之判決，即有
    未合，上訴意旨指摘原判決不當，求予廢棄，為有理由，應
    由本院將原判決廢棄，改判如主文第2 項所示。兩造其他攻
    防及舉證，於判決結果不生影響，毋庸逐一論述，附此敘明
    。
七、據上論結：本件上訴為有理由，依民事訴訟法第450 條、第
    78條，判決如主文。
中    華    民    國    97    年    9     月    24    日
                          民事第六庭
                                審判長法官  許明進
                                法      官  張明振
                                法      官  徐文祥
以上正本證明與原本無異。
如對本判決上訴，須於判決送達後20日內向本院提出上訴狀，其
未表明上訴理由者，應於上訴後20日內向本院提出上訴理由書（
均須按他造當事人之人數附繕本）。上訴時應提出委任律師或具
有律師資格之人之委任狀，並依附註條文規定辦理。
中    華    民    國    97    年    9     月    25    日
                                書  記  官  呂素珍
附註：
民事訴訟法第466 條之1 ：
對於第二審判決上訴，上訴人應委任律師為訴訟代理人，但上訴
人或其法定代理人具有律師資格者，不在此限。
上訴人之配偶、三親等內之血親、二親等內之姻親，或上訴人為
法人、中央或地方機關時，其所屬專任人員具有律師資格並經法
院認適當者，亦得為第三審訴訟代理人。
第1 項但書及第2 項情形，應於提起上訴或委任時釋明之。


司法院資訊處製作；財團法人民間司法改革基金會備份。
